最高法院民事判決　　　　　　　一○○年度台上字第一○三號
上　訴　人　立達工業股份有限公司
法定代理人　徐陳阿屘
訴訟代理人　陳鄭權律師
被 上訴 人　中炬實業有限公司
法定代理人　鄭清華
上列當事人間請求清償債務事件，上訴人對於中華民國九十八年
十二月十五日台灣高等法院第二審更審判決（九十六年度重上更
(一)字第二一二號），提起上訴，本院判決如下：
    主  文
原判決關於駁回上訴人其餘上訴，及該訴訟費用部分廢棄，發回
台灣高等法院。
    理  由
本件被上訴人主張：伊於民國九十一年十一月三十日，與被上訴
人簽訂苗栗縣竹南鎮立達自辦市地重劃區重劃作業技術服務委託
合約書（下稱系爭契約），受上訴人委託辦理苗栗縣竹南頭份都
市計劃區內土地之市地重劃（下稱重劃工程），委辦費用原約定
為新台幣（下同）九千三百萬元，嗣因變更付款方式，兩造合意
增加報酬六百萬元，以補貼伊之利息損失。上訴人乃交付訴外人
上立大國際投資顧問股份有限公司（下稱上立大公司）所簽發，
日期分別為九十二年九月三十日、九十二年十二月三十一日、九
十三年三月三十一日，面額各為三千三百萬元之支票三紙【依序
如原判決附表（下稱附表）一編號一、二、三所示，下分稱編號
一支票、編號二支票、編號三支票，合稱系爭支票】。伊已完成
系爭合約工作，詎伊分別於九十三年七月二十九日、同年十二月
十七日提示編號一支票、編號三支票，均未獲支付而遭退票。爰
依系爭契約之法律關係，求為命上訴人給付伊六千二百九十五萬
元，及其中二千九百九十五萬元、三千三百萬元，各自九十三年
七月二十九日、同年十二月十七日起加付法定遲延利息之判決（
被上訴人起訴超過上開請求部分，已經原審判決駁回其訴，未據
被上訴人上訴而告確定，未繫屬本院，茲不贅述）。
上訴人則以：系爭契約係兩造為融資而通謀虛偽訂立，且重劃工
程係苗栗縣竹南鎮立達自辦市地重劃區重劃會（下稱立達重劃會
）理事會（下稱立達重劃理事會）權責，兩造以不能給付為標的
，又未依法定方式為之，亦屬無效。況立達重劃理事會已另與被
上訴人合意締約，委辦重劃工程，依系爭契約第十五條之約定，
系爭契約亦已失效。縱認系爭契約有效，約定報酬僅為九千三百
萬元；且因重劃工程範圍減縮，情事變更，應依民法第二百二十
七條之二第一項酌減報酬為三千五百萬元。又立達重劃會尚未解
散，被上訴人尚不得請領第八期款。復被上訴人應負擔如附表二
所示協力廠商款項共三千一百萬元、附表四所示水電、瓦斯、電
信管線費用共一千四百六十一萬四千七百七十七元，業經立達重
劃會清償或墊付，伊為重劃土地地主，屬立達重劃會利害關係人
，乃以上開費用債權抵銷系爭契約債務等語置辯。
原審就被上訴人請求上訴人給付六千二百九十五萬元本息部分，
維持第一審所為被上訴人勝訴之判決，駁回上訴人該部分之上訴
，無非以：兩造於九十一年十一月三十日簽訂系爭契約，由上訴
人委託被上訴人辦理重劃工程；上訴人同日並交付系爭支票及其
出具之支付證明一紙予被上訴人，編號一及編號三支票經提示均
未獲兌現。另上訴人於同年十月間曾出具同意負擔苗栗縣「竹南
頭份都市計劃（工十一東側住宅區）細部計劃」自辦市地重劃第
一區所有重劃費用之切結書一紙。立達重劃理事會於九十二年九
月十三日成立，同年十月十四日第一次理事會同意追認重劃作業
委由被上訴人辦理，所需作業費一千萬元，同年十二月十日第二
次理事會通過重劃區工程發包由訴外人唐安營造工程有限公司（
下稱唐安公司）施工，而被上訴人就重劃工程分別於九十二年
五月三十日與訴外人沈銘璧簽訂重劃作業技術服務授權書（下稱
授權書），費用九百萬元；同年六月五日與訴外人宏基不動產
鑑定顧問股份有限公司（下稱宏基公司）簽訂地上物查估合約書
，費用為六十萬元；同年八月二十五日與唐安公司簽訂工程合
約，工程總價二千二百五十萬元（九十三年三月十五日修正為二
千五百萬元；九十三年二月一日與訴外人日佑工程顧問有限公
司（下稱日佑公司）簽訂委託監造合約，費用八十萬元。唐安公
司已於九十三年間完成重劃工程之土木設計及施工部分，經立達
重劃理事會於同年九月二十九日驗收完成，報奉苗栗縣政府於同
年十二月二十三日核備。立達重劃會已支付協力廠商合計三千一
百萬元。重劃工程已完成系爭契約第四條付款辦法所列第七期之
工程等，為兩造不爭之事實。查系爭契約內容就重劃工程標的、
業務項目、報酬、付款期數、上訴人協力義務、重劃分配與抵費
地之處理、解約及中止、修改合約程序補充條款、契約生效與結
束、其他契約取代效力特約……等，均分條約定詳盡，參以證人
康世儒（即原苗栗縣竹南鎮長）證詞，及上訴人於簽訂系爭契約
前即已切結願意負擔重劃費用等，可見兩造締約意思真實，並非
通謀虛偽意思表示。獎勵土地所有權人辦理市地重劃辦法（下稱
獎勵重劃辦法）第十四條（九十五年六月二十二日修正前為第十
二條）第一項有關重劃工程之設計、發包……等事項，屬重劃理
事會權責之規定，並不影響兩造間締結系爭契約（債權契約）之
效力，系爭契約自無以不能之給付為標的可言。次查系爭契約第
四條約定報酬分八期清償：「第一期：契約簽約後六個月內撥付
百分之五。第二期：成立重劃會時撥付百分之五。第三期：完成
土木工程設計時撥付百分之十。第四期：工程施工發包確認後撥
付百分之二十。第五期：工程驗收及移交時撥付百分之三十。第
六期：完成重劃分配計算作業提交會員大會後撥付百分之十。第
七期：重劃分配成果經縣政府核定准予公告時撥付百分之十。第
八期：解散重劃會時撥付百分之十」，其中第一期款應於九十二
年五月三十日支付，第二期至第八期付款日期並非確定；上訴人
既於簽約同日交付面額共九千九百萬元之系爭支票與支付證明予
被上訴人，核系爭支票到期日在第一期款到期日之後甚多，被上
訴人有受六百萬元利息損失之虞，且支付證明明載「茲以子公司
（上立大……公司）參張支票……共計新台幣玖仟玖佰萬元，用
以分期支付中炬實業有限公司，履行苗栗縣竹南鎮立達自辦市地
重劃區重劃作業技術服務委託合約……」等語，未言及借貸、利
息之情，及契約第十條有兩造應以書面協議修改契約內容之約定
，堪認系爭契約報酬已修正為九千九百萬元。上訴人徒以締約當
時兩造未知之嗣後重劃工程實際進度推算利息額之瑕疵，辯謂系
爭契約報酬額僅九千三百萬元，系爭支票差額六百萬元屬借款利
息云云，即不足採。又立達重劃理事會於第一次理事會會議雖有
追認系爭合約，同意重劃作業委託被上訴人辦理，費用一千萬元
之決議，究屬立達重劃理事會單方面之意思，被上訴人法定代理
人鄭清華以重劃理事會理事身份出席，無證據證明其已有代被上
訴人承諾立約之舉，難認立達重劃理事會與被上訴人有合意訂立
新約，即無系爭契約第十五條約定「如於重劃會成立，另由重劃
會與乙方（即被上訴人）完成新委託契約時，本合約書視同作廢
……」之適用，系爭契約未失其效力。系爭契約報酬為九千九百
萬元，縱立達重劃會尚未解散，亦僅影響百分之十尾款部分，被
上訴人僅請求六千二百九十五萬元（六千六百萬元扣除已付之三
百零五萬元），尚無不合。本件重劃區範圍之縮小，乃上訴人簽
訂系爭契約時所得預見者，亦無依民法第二百二十七條之二第一
項酌減報酬之餘地。立達重劃會雖為被上訴人清償如附表二所示
之重劃業務等費用共三千一百萬元，惟所清償者並非系爭契約報
酬債務，上訴人未證明其已自立達重劃會受讓取得前開三千一百
萬元債權，自不得以立達重劃會前開債權抵銷系爭契約債務。另
系爭契約第二條所列工作項目，僅第十四項重劃土木工程設計包
含協調事業單位之管線工程，並不包括施作管線工程，參以該契
約工作進度表，亦無管線埋設項目，可知管線工程並非重劃工程
項目，被上訴人無施作義務。是立達重劃會縱支付該費用，亦不
影響被上訴人之報酬請求權。從而，被上訴人依據系爭契約，請
求上訴人給付報酬六千二百九十五萬本息，即屬有理等詞，為其
判斷之基礎。
查系爭契約第四條約定報酬分八期清償：「第一期：契約簽約後
六個月內撥付百分之五。第二期：成立重劃會時撥付百分之五。
第三期：完成土木工程設計時撥付百分之十。第四期：工程施工
發包確認後撥付百分之二十。第五期：工程驗收及移交時撥付百
分之三十。第六期：完成重劃分配計算作業提交會員大會後撥付
百分之十。第七期：重劃分配成果經縣政府核定准予公告時撥付
百分之十。第八期：解散重劃會時撥付百分之十」，其中第一期
款應於九十二年五月三十日支付，第二期至第八期付款日期並非
確定，為原判決認定之事實。果爾，倘兩造合意變更由上訴人交
付被上訴人系爭支票以為系爭契約委辦費用之支付，且以其中六
百萬元補償因變更付款方式被上訴人所受之利息損失，則是否應
兩造先預估第二至八期之付款期日，嗣與系爭支票付款期日、金
額相較，加減計定被上訴人利息損害額為六百萬元，始符一般經
驗法則？如是，兩造合意計算為六百萬元之標準何在？依原判決
已認定之立達重劃理事會於九十二年九月十三日成立、被上訴人
分別九十二年五月三十日與沈銘璧簽訂授權書、同年六月五日與
宏基簽訂地上物查估合約書、同年八月二十五日與唐安公司簽訂
工程合約、九十三年二月一日與日佑公司簽訂委託監造合約，唐
安公司於九十三年間完成重劃工程之土木設計及施工部分等事實
以觀，較諸系爭支票發票日及金額，被上訴人是否有六百萬元之
利息損失？洵非無疑，自待釐清。上訴人辯稱其無資力負擔重劃
費用，故交付系爭支票委託被上訴人代為調借現款等語，已提出
證人康世儒證詞、及土地登記簿謄本為證（見原審九十四年度重
上字第三六七號卷第三宗一八至二三頁、三一頁、三六至三九頁
），似非全然無據，自有進一步調查審認之必要。乃原審未察，
未說明其認定系爭契約約定報酬加付六百萬元利息額之證據及理
由，即謂上訴人以嗣後重劃工程實際進度推算利息額不當，逕為
系爭契約報酬已經兩造合意變更為九千九百萬元之論斷，尚嫌速
斷，亦有理由不備之違誤。其次，被上訴人於原審陳報稱：附表
二所列三千一百萬元協力廠商費用乃上訴人所支付，同意抵付編
號二支票款項等語（原審更審卷二二七頁、二四五頁），似已同
意系爭契約報酬扣除上開三千一百萬元。果爾，原判決謂縱不計
系爭契約報酬百分之十尾款部分，被上訴人仍得請求其中六千二
百九十五萬元，亦欠允當。復被上訴人上開陳述真意為何？有無
自認上訴人對其有三千一百萬元債權之意？其指定抵付編號二支
票款項，是否合法？攸關上訴人主張以上開三千一百萬元抵扣本
件被上訴人請求是否有理之判斷，原審未加推闡明晰，逕以上訴
人非該三千一百萬元債權人，未准其抵扣，亦有未合。原判決就
系爭契約委辦費用金額之認定既有可議，復未察被上訴人同意扣
除上訴人主張抵銷金額一部之真意，影響上訴人應給付金額之判
斷，原判決命上訴人給付部分自無可維持。上訴論旨，指摘原判
決命其給付不當，聲明廢棄，非無理由。
據上論結，本件上訴為有理由。依民事訴訟法第四百七十七條第
一項、第四百七十八條第二項，判決如主文。
中    華    民    國  一○○  年    一    月   二十   日
                      最高法院民事第五庭
                          審判長法官  劉  福  聲  
                                法官  黃  義  豐  
                                法官  劉  靜  嫻  
                                法官  袁  靜  文  
                                法官  王  仁  貴  
本件正本證明與原本無異
                                      書  記  官  
中    華    民    國  一○○  年    二    月    八    日
                                                      K